【裁判字號】    91,訴,550
【裁判日期】    920908
【裁判案由】    給付違約金  等
【裁判全文】
臺灣基隆地方法院民事判決                          九十一年度訴字第五五○號
    原      告    乙○○
    訴訟代理人    柯士斌律師
    複  代理人    葉民文律師
    被      告    甲○○
    訴訟代理人    丙○○
                  戊○○
右當事人間請求給付違約金等事件，本院判決如左：
    主    文
被告應給付原告新臺幣壹拾肆萬參仟柒佰壹拾肆元及自民國九十二年二月十八日起至
清償日止，按週年利率百分之五計算之利息。
原告其餘之訴駁回。
訴訟費用由被告負擔五分之一，餘由原告負擔。
本判決原告勝訴部分於原告以新臺幣肆萬捌仟元為被告供擔保後，得為假執行；但被
告如於假執行程序實施前，以新臺幣壹拾肆萬肆仟元為原告預供擔保，得免為假執行
。
原告其餘假執行之聲請駁回。
    事    實
甲、原告方面：
一、聲明：求為判決被告應給付原告新臺幣（下同）六十九萬九千三百二十九元，及
    自民國九十二年二月十七日準備狀送達被告翌日即九十二年二月十八日起至清償
    日止，按週年利率百分之五計算之利息，並願供擔保聲請宣告假執行。
二、陳述：
  (一)被告向原告承租門牌號碼基隆市○○路三十巷二十五號房屋之三樓、四樓、五樓
    （以下簡稱系爭房屋），與原告訂立房屋租賃契約，約定租賃期間自九十年一月
    一日起至九十年十二月三十一日止，每月租金一萬五千元，詎被告於期滿後未再
    續約，竟自九十一年一月至同年七月無權占用系爭房屋長達七個月，嗣於九十一
    年八月間始自動搬遷，依租賃契約第六條之規定，原告得向被告請求按照租金五
    倍之違約金共五十二萬五千元（１５０００元Ｘ５Ｘ７月＝５２５０００元），
    且被告將系爭房屋原來之房屋隔間及裝潢全數拆除，未恢復原狀，經估算需花費
    九萬五千元，另尚有回復用電設備費用七萬二千三百十五元、電表重新安裝費用
    六千六百元、水費五十四元、回復用水費用三百六十元，合計六十九萬九千三百
    二十九元，屢經催討，被告均置之不理，為此提起本件訴訟。
  (二)查被告自承系爭房屋三樓部分留有許多雜物、樓梯間有被告遺留之獎牌、獎狀，
    四樓部分留有黑板、天花板、十盞日光燈及雜物，五樓留有二台冷氣、七盞日光
    燈及雜物，五樓小閣樓內留有電扇、黑板、紙箱、書本等物品，且經鈞院勘驗屬
    實，被告確未依租賃契約第六條規定，按照原狀遷空交還原告，業已違約。又爭
    房屋二樓至三樓樓梯間貼有被告製作之九十一年度一月二十日兒童珠算心算比賽
    獲獎名單，另由被告遺留於系爭房屋之白板顯示於九十一年七月間仍列明暑期課
    程，足見被告於九十一年一月至七月仍使用系爭房屋，且依常用電器耗電量估計
    表所示，二十五瓦日光燈每日使用五小時，其每月之用電量為三點七五度（每小
    時為○點○二度），縱如被告所稱使用三盞日光燈，並以夏季每日使用二十四小
    時為計算基準，其用電量為五十四度，電費亦僅約一百二十五元左右，充其量不
    會超過二百元，而系爭房屋及公共設施之電費使用至九十一年八月間停止，九十
    一年一月至八月間平均每月電費超過一千元，其中九十一年六月份電費為一千九
    百四十三元、同年八月份電費為二千九百九十五元，與被告租用之九十年六月份
    電費為一千二百四十元、同年八月份電費為二千三百五十五元相比，各高出六、
    七百元，況被告如確於九十年十二月三十一日即已遷出系爭房屋，應會即時斷水
    、斷電，避免水、電費之支出，自無可能延至九十一年八月始申請停用，足證被
    告確實持續無權使用系爭房屋長達七個月以上，自應按租賃契約第六條之約定給
    付違約金。
  (三)又系爭房屋三樓部分原有二間隔間，此由勘驗筆錄所附編號Ｇ照片顯示留有拆除
    痕跡可憑，足證該樓層確有隔間存在，應依租約規定回復原狀，被告自應賠償回
    復房間隔間費用九萬五千元，另一般房屋均有正常用電等設備，此部分回復費用
    七萬二千三百十五元，應由被告負擔。
  (四)被告承租系爭房屋時是有水電可以使用，自應於返還時回復有水電之狀態，而系
    爭房屋於出租前即有二只電表供使用，被告搬遷後應以更名方式辦理即可，根本
    無須廢止用電，致原告復電須花費六千六百元，又被告自承未繳水費五十四元，
    且申請復水之費用三百六十元，均應由被告負擔。
三、證據：提出房屋租賃契約書一件、用電基本資料四件、估價單二件、台灣電力公
    司營業收據二紙、台灣省自來水公司各項費款收據一紙、電費帳務管理系統欠費
    查詢二件、台灣省自來水公司繳費證明二紙、常用電器耗電量估計表一件、建築
    改良物登記簿謄本一件（以上均為影本）、台灣省自來水公司繳費證明六紙、照
    片五十一張、建物登記謄本一件，並聲請向中華電信股份有限公司基隆營運處函
    查00000000、00000000電話於九十一年一月至七月之設置地點
    、費用、有無遷移、設定轉接，向台灣電力股份有限公司（以下簡稱台灣電力公
    司）基隆區營業處函查系爭房屋歷來用電資料、同巷十五號一樓房屋九十年、九
    十一年各月用電量、電費資料，及履勘現場。
乙、被告方面：
一、聲明：求為判決駁回原告之訴及假執行之聲請，並願供擔保聲請宣告免為假執行
    。
二、陳述：
  (一)系爭房屋係被告於七十六年間向原所有權人杜里承租，供作開設珠算補習班使用
    ，杜里八十三年間過世，則由原告父親杜樹林出面與被告承續租賃關係，被告並
    繼續向其二位繼承人，即原告與訴外人賴杜足各承租系爭房屋使用範圍二分之一
    ，並分別給付各自應繳之租金。惟系爭房屋自八十九年起因五樓屋頂龜裂，造成
    漏水情況，被告多次向原告反應要求依租賃契約第十一條規定修繕，均未獲得解
    決，延至九十年一月間，經原告口頭同意後，被告洽請二家修繕行號鑑估修繕費
    用，並於同年二月十五日函寄二份估價單請求原告修理，但時隔數月仍未見原告
    處理，系爭房屋復在九十年九月十六日因納莉颱風遭受嚴重損害，五樓屋頂破裂
    致雨水大量貫入各樓層，造成被告經營之補習班內部財物損失，被告迫於無奈，
    乃於租約即將屆期之九十年十二月十二日寄發存證信函表達心中不滿，亦未見原
    告出面或派工修繕系爭房屋，被告基於補習班繼續營運需要，遂立即遷移至基隆
    市○○路三十巷十五號一樓，不再使用系爭房屋，故原告請求被告給付租期屆滿
    後至九十一年七月間租金五倍的違約金，合計五十二萬五千元，顯屬無據。但因
    被告在系爭房屋經營補習班已經十多年之久，基於行銷及週知眾人之用意，遂從
    系爭房屋三樓沿路至孝三路十五號裝置指示照明燈泡，並分別於孝三路三十巷及
    十五號路口兩處設立廣告招牌，一直至九十一年七月間被告另行遷移至孝三路三
    十二號始拆除上揭燈泡及廣告招牌，且將電表拉線至孝三路十五號使用，而系爭
    房屋管線老舊，又為違章建物，故漏水情形極為嚴重，況九十一年度各期電費、
    水費均比被告確實有使用系爭房屋時明顯減少，原告未提出被告在租約到期後繼
    續使用系爭房屋之直接證據，僅以在九十一年八月始申請停用水電，逕行主張被
    告在九十一年一月至七月繼續使用系爭房屋，尚嫌速斷。另原告所指樓梯間所貼
    九十一年度一月二十日兒童珠算心算比賽獲獎名單，原來張貼在系爭房屋一樓外
    牆處，以供路過民眾及上課同學觀覽，倘張貼在樓梯間，根本無法吸引外來民眾
    之注意，並造成在狹窄之樓梯上下進出不便，且該海報左上角有撕裂之痕跡，而
    原告在提起本件訴訟後，即更換系爭房屋之門鎖，被告實無從進入系爭房屋，則
    在樓梯間張貼該海報，絕非被告所為。
  (二)又被告自七十六年起即承租系爭房屋經營補習班，當時出租人杜里已將各樓層全
    部打空，再交由被告自行規劃運作及裝潢，此為原告所明知，故兩造於租賃契約
    第一條載明：「‧‧‧房舍中之三樓、四樓、五樓等樓地板為承租使用範圍‧‧
    ‧」，完全未記載物品或裝潢情形，原告主張系爭不動產原有之隔間及裝潢，究
    竟為何，未見其敘明，被告無從回復原狀，且原告始終無法舉證證明八十三年後
    原告父親杜樹林或原告出租系爭房屋予被告時，有不同於原出租人杜里七十六年
    間出租時之裝潢或隔間，所請求九萬五千元之裝潢費用實不知如何計算。另系爭
    房屋原本僅在屋內裝設小燈泡，原告請求回復之用電設備均非最初承租時所有，
    且費用達七萬二千三百十五元，顯然過高。
  (三)查系爭房屋在承租時僅有一個電表，其中四、五樓是違章建築，所以自三樓拉電
    線使用，嗣後被告另行申請公共設施部分之用電，而電表之裝設係台灣電力公司
    所為，倘原告在被告搬遷後，未繼續使用電力，則台灣電力公司自然會派員將電
    表拆除，被告無拆除電表之權利，在搬離系爭不動產時亦無拆除電表之行為，且
    自被告於九十年十二月搬遷後，一再以電話聯繫原告出面處理返還房屋之方式，
    但原告總是迴避不願出面，被告不知基本費用應由誰負擔，始申請停水停電，故
    電表重新安裝費用及復水費用，應由原告負擔。至於被告未繳之水費五十四元，
    被告願意給付。
三、證據：提出收據二紙、九十年二月十五日信函一件、估價單二件、存證信函一件
    、電費收據一件（以上均為影本），並聲請訊問證人丁○○。
    理    由
一、原告原請求被告給付六十四萬八千三百元，及自九十一年一月五日起至清償日止
    ，按週年利率百分之五計算之利息，於支付命令送達被告後，擴張為請求六十九
    萬九千三百二十九元，及自九十二年二月十八日起至清償日止，按上開利率計算
    之利息，依民事訴訟法第二百五十五條第一項第三款，並無不合，先予敘明。
二、原告主張：被告向原告承租門牌號碼基隆市○○路三十巷二十五號房屋之三樓、
    四樓、五樓，與原告訂立房屋租賃契約，約定租賃期間自九十年一月一日起至九
    十年十二月三十一日止，每月租金一萬五千元，詎被告於期滿後未再續約，竟自
    九十一年一月至同年七月無權占用系爭房屋長達七個月，依租賃契約第六條之規
    定，原告得向被告請求按照租金五倍之違約金共五十二萬五千元，且被告將系爭
    房屋原來之房屋隔間及裝潢全數拆除，未恢復原狀，經估算需花費九萬五千元，
    另尚有回復用電設備費用七萬二千三百十五元、電表重新安裝費用六千六百元、
    水費五十四元、回復用水費用三百六十元，合計六十九萬九千三百二十九元，為
    此起訴請求被告如數給付及自九十二年二月十八日起至清償日止之法定遲延利息
    。
三、被告則以：系爭房屋係被告於七十六年間向原所有權人杜里承租，當時出租人杜
    里已將各樓層全部打空，再交由被告自行規劃運作及裝潢，供作開設珠算補習班
    使用，杜里八十三年間過世，則由原告父親杜樹林出面與被告承續租賃關係，被
    告並繼續向原告與訴外人賴杜足各承租系爭房屋使用範圍二分之一，並分別給付
    各自應繳之租金。惟系爭房屋自八十九年起因五樓屋頂龜裂，造成漏水情況，至
    九十年九月十六日因納莉颱風遭受嚴重損害，已不堪使用，被告多次向原告反應
    要求修繕，均未獲得解決，遂於租期屆滿後遷移至基隆市○○路三十巷十五號一
    樓，不再使用系爭房屋，並一再與原告以電話聯繫返還房屋之方式，原告始終不
    願出面處理，才申請停水停電，以免須繳納基本費用，故原告請求被告給付之金
    額中，除水費五十四元外，其餘均無理由等語，作為抗辯。
四、原告主張被告向其承租系爭房屋與原告訂立房屋租賃契約，約定租賃期間自九十
    年一月一日起至九十年十二月三十一日止，每月租金一萬五千元之事實，業據原
    告提出租賃契約，且為被告所不爭執，堪信為真實。
五、原告又主張系爭房屋之租期已於九十年十二月三十一日屆滿，被告期滿後未再續
    約，自九十一年一月至同年七月無權占用系爭房屋，且未回復系爭房屋原有之隔
    間與用電設備，復申請停水停電，致原告須支出電表重新安裝費用及復水費用，
    並未繳水費五十四元等語，被告除自承未繳水費五十四元外，其餘均否認，並以
    前開情詞抗辯，經查：
  (一)兩造約定租賃期間自九十年一月一日起至九十年十二月三十一日止，租賃期限屆
    滿並未續租，兩造間之租賃關係自應於九十年十二月三十一日終止。被告辯稱其
    於九十年十二月三十一日租約屆滿即搬走，未占用系爭房屋云云，然本院於九十
    二年三月十三日勘驗系爭房屋，勘驗結果「(一)三樓部分：樓梯進屋內有一小房間
    ，屋內有‧‧‧，一大一小之置物櫃，及鐵櫃、桌子、教材及若干雜物。從小房
    間的門進入是無隔間的空間，原本被告供作教室使用，留有黑板、一張桌子及講
    台‧‧‧日光燈十盞。(二)三樓廚房內有櫥具及雜物，櫥具是原告的，雜物是被告
    所留‧‧‧。(三)樓梯間有獎牌、獎狀，被告自承是其所遺留。(四)二樓至三樓樓梯
    間貼有九十一年度一月二十日兒童珠算心算比賽獲獎名單‧‧‧(五)四樓部分：(1)
    有一無隔間的大教室，有黑板及十盞日光燈及若干雜物‧‧‧。(2)大教室隔壁被
    告供作工作人員上班處所‧‧‧，被告自承此空間所遺留之物品是其所有。(3)廚
    房內之物品，被告自承是其所有。(六)五樓部分：‧‧‧被告自承所遺留之二台冷
    氣、七盞日光燈及雜物是其所有，教室旁的空間內所遺留的物品，被告自承是其
    所有。(七)五樓的小閣樓‧‧‧內的電扇、黑板、紙箱、書本，被告自承是其所有
    。」，有勘驗筆錄及照片在卷可稽，顯然被告仍未將系爭房屋內設施及眾多雜物
    拆除搬離騰空，且由二樓至三樓樓梯間張貼之九十一年度一月二十日兒童珠算心
    算比賽獲獎名單，足證被告於租期屆滿後仍占有使用系爭房屋，嗣於九十一年八
    月七日始至台灣電力公司辦理廢止用電，有台電公司基隆區營業處九十二年七月
    十日Ｄ基隆字第○九二○七○○○七二○號函附用電資料在卷可稽，況承租人於
    租賃關係終止後，所負應返還租賃物之義務，非承租人單純之搬離承租之房屋即
    可，尚須將租賃物返還出租人，被告復未舉證證明其已於租期屆滿後將系爭房屋
    點交返還原告，原告主張被告自九十一年一月起至同年七月止無權占用系爭房屋
    ，堪以採信。雖被告抗辯二樓至三樓樓梯間張貼之九十一年度一月二十日兒童珠
    算心算比賽獲獎名單，原來張貼在系爭房屋一樓外牆處，以供路過民眾及上課同
    學觀覽，倘張貼在樓梯間，根本無法吸引外來民眾之注意等情，惟依被告所提系
    爭房屋二樓樑龜裂之照片所示，牆壁上張貼有慶賀之公告，與被告上開所述情節
    不符，且被告既於九十年十二月三十一日租期屆滿後即遷移至基隆市○○路十五
    號營業，又何須將比賽獲獎之名單張貼在系爭房屋一樓，被告所為辯解，自難採
    信。又兩造所不爭之租賃契約第六條約定：「乙方（即被告）於租期屆滿時，除
    經甲方（即原告）同意繼續出租外，應即日將租賃房屋誠心按照原狀交還甲方，
    不得藉詞推諉或主張任何權利，如不及時遷讓交還房屋時，甲方每月得向乙方請
    求按照租金五倍之違約金至遷讓完了之日止，乙方及連帶保證人丙方，決無異議
    。」，另同契約第三條約定：「租金每個月新台幣壹萬伍仟元正（收款付據），
    乙方不得藉任何理由拖延或拒納（電燈費及自來水費另外）。」，依上開約定，
    兩造僅約定於被告屆期不交還房屋時即應按約支付違約金，並未明示為懲罰性違
    約金，而兩造又別無其他之約定，是該違約金約定之性質，依民法第二百五十條
    第二項之規定，應視為賠償總額預定之違約金。按違約金額過高者，法院得減至
    相當之數額。民法第二百五十條定有明文。故約定之違約金苟有過高情事，法院
    即得依此規定減至相當之數額。本件被告自九十年十二月三十一日起租期屆滿後
    ，無權占有系爭房屋，原告依租賃契約之約定除每月受有租金一萬五千元之損害
    外，別無其他舉證證明另受有其他之損害，故其請求被告自九十一年一月一日起
    至九十一年七月三十一日止，按月給付七萬五千元違約金，作為其損害之賠償，
    尚屬過高，本院斟酌被告無權占有使用之期間、於本件訴訟審理中始將系爭房屋
    內設施及眾多雜物拆除搬離騰空及原告受損害之情形，認原告得請求之違約金應
    核減為按月給付二萬元為相當，故原告請求被告給付十四萬元之違約金，為有理
    由，超過此部分違約金之請求，不應准許。
  (二)被告承租系爭房屋時有水電可使用，嗣於九十一年八月間辦理停水停電，致原告
    申請復水供電須分別支出三百六十元、六千六百元之事實，業據原告提出台灣電
    力公司營業收據二紙、台灣省自來水公司網路資料為證，且為被告所不爭執，被
    告既負有回復租賃物原狀之義務，則上開復水供電費用，自應由被告負擔。惟系
    爭房屋有二個電表，其中電號00－00－0000－00－0為公共設施之用
    電，被告抗辯係其承租後裝表供電，原告未能舉證證明此部分之電表係交付被告
    時即已裝設，原告主張此部分停電後申請供電之費用三千三百元應由被告負擔，
    尚無可取，是原告請求復水供電費用之金額為三千六百六十元（復水３６０元＋
    供電３３００元＝３６６０元），逾此部分之請求，不應准許。
  (三)兩造間之租賃契約第十五條約定，被告應自行負擔水電費，原告主張被告有水費
    五十四元未繳納，業據其提出台灣省自來水公司各項費款收據一紙為證，且為被
    告所不爭執，則原告此部分之請求，洵屬正當，應予准許。
  (四)原告主張被告將系爭房屋原有隔間及裝潢全數拆除，回復費用為九萬五千元，另
    用電設備回復費用為七萬二千三百十五元，被告否認有回復原狀之義務。查系爭
    房屋於被告與原告簽訂租賃契約前，被告即於七十六年間向原所有權人杜里承租
    經營補習班，原告於八十五年一月十五日始取得系爭房屋所有權應有部分六分之
    一，此為兩造所不爭執，並有原告所提建物登記謄本、建築改良物登記簿謄本為
    憑，又租賃契約第一條約定：「甲方房屋所在地及使用範圍基隆市○○路三○巷
    二五號房舍中之三樓、四樓、五樓等樓地板為承租使用範圍的貳分之壹。」，足
    見兩造間成立租賃關係時，系爭租賃物內部並無隔間，否則兩造當不致於租賃契
    約為上開特別約定使用範圍，原告復未能舉証証明其當初交付與被告時之租賃物
    之原狀為何，則其主張被告應將系爭租賃物回復原狀，自屬無據。
六、綜上所述，原告依租賃契約第六條、第十五條約定，請求被告給付十四萬三千七
    百十四元，及自九十二年二月十八日起至清償日止，按週年利率百分之五計算之
    法定遲延利息之範圍，為有理由，應予准許，逾此部分之主張，為無理由，應予
    駁回。
七、兩造分別陳明願供擔保，聲請宣告假執行或免為假執行，經核原告勝訴部分，合
    於法律規定，爰分別酌定相當之擔保金額宣告之；原告其餘假執行之聲請，因訴
    之駁回而失所依據，不予准許。
據上論結，本件原告之訴為一部有理由，一部無理由，依民事訴訟法第七十九條但書
、第三百九十條第二項、第三百九十二條，判決如主文。
（本件言詞辯論終結期日為九十二年八月二十五日）
中      華      民      國    九十二    年      九      月      八      日
~B臺灣基隆地方法院民事庭
~B    法      官  陳湘琳
右為正本係照原本作成。
對於本判決如有不服，須於判決送達後二十日內，向本院提出上訴書狀，上訴於臺灣
高等法院，並按他造當事人之人數附具繕本。
中      華      民      國    九十二    年      九      月      八      日
~B    法院書記官  許世賢


司法院資訊處製作；財團法人民間司法改革基金會備份。
